臺灣高等法院刑事判決　　　　　　　 100年度上易字第2865號
上　訴　人　臺灣板橋地方法院檢察署檢察官
被　　　告　蔡福源
上列上訴人因被告毀損案件，不服臺灣板橋地方法院100年度易
字第1721號，中華民國100年10月13日第一審判決（起訴案號：
臺灣板橋地方法院檢察署99年度偵字第28151號），提起上訴，
本院判決如下：
    主  文
上訴駁回。
    理  由
一、按依刑事訴訟法第350條、第361條、第362條、第367條規定
    ，不服地方法院之第一審判決而上訴者，須提出上訴書狀，
    並應敘述具體理由，為上訴必備之程式；其所提出之書狀未
    敘述上訴理由，或僅曾以言詞陳述上訴理由者，均應於上訴
    期間屆滿後20日內補提理由書於第一審法院。第一審法院經
    形式審查，認逾期未補提上訴理由者，應定期間先命補正；
    逾期未補正者，為上訴不合法律上之程式，應以裁定駁回。
    倘已提出上訴理由，但所提非屬具體理由者，則由第二審法
    院以上訴不合法律上之程式，判決駁回。而所謂具體理由，
    必係依據卷內既有訴訟資料或提出新事證，指摘或表明第一
    審判決有何採證認事、用法或量刑等足以影響判決本旨之不
    當或違法，而構成應予撤銷之具體事由，始克當之（例如：
    依憑證據法則具體指出所採證據何以不具證據能力，或依憑
    卷證資料，明確指出所為證據證明力之判斷如何違背經驗、
    論理法則）；倘僅泛言原判決認定事實錯誤、違背法令、量
    刑失之過重或輕縱，而未依上揭意旨指出具體事由，或形式
    上雖已指出具體事由，然該事由縱使屬實，亦不足以認為原
    判決有何不當或違法者（例如：對不具有調查必要性之證據
    ，法院未依聲請調查亦未說明理由，或援用證據不當，但除
    去該證據仍應為同一事實之認定），皆難謂係具體理由，俾
    與第二審上訴制度旨在請求第二審法院撤銷、變更第一審不
    當或違法之判決，以實現個案救濟之立法目的相契合，並節
    制濫行上訴，此有最高法院97年度臺上字第892號、97年度
    臺上字第1402號、98年度臺上字第2133號、98年度臺上字第
    2158號、98年度臺上字第4476號、99年度臺上字第482號、
    99年度臺上字第870號、99年度臺上字第7556號等判決意旨
    足資參照。又原審法院對上訴書狀有無記載理由，為形式上
    之審查，認有欠缺，且未據上訴人自行補正者，固應定期間
    先命補正。然上訴理由是否具體，依96年7月4日刑事訴訟法
    第361條修正理由三之說明，屬第二審法院審查範圍，不在
    命補正之列，亦予指明。
二、本件公訴意旨係略以：被告蔡福源與告訴人許怡純合作經營
    位於臺北縣鶯歌鎮（現改制為新北市鶯歌區，下同）尖山路
    101巷1之1號之漆彈場，雙方約定由被告租用土地及提供合
    法經營並經申請核可之漆彈場所，由告訴人在上址架設漆彈
    定點靶、圍網等設備並對外招攬業務。詎料雙方因經營問題
    有所不合，被告竟基於毀棄損壞之犯意，僱用不知情之童吉
    榮於民國99年6月21日14時許，在上址靶場內將告訴人所架
    設或有事實上管領力之定點靶、圍網、樹木、草皮等設施加
    以破壞，致該等設施均毀壞不堪使用，足以生損害於告訴人
    ，因認被告涉犯刑法第354條之毀損罪嫌。
三、本件檢察官認被告涉犯毀損罪嫌，係以告訴人許怡純之指訴
    、證人童吉榮之證述及合作契約、土地租用契約書、現場照
    片等件，為其論據。而原審認本件不能證明被告犯罪，析其
    所憑證據法則及得心證理由如下：
（一）按犯罪事實應依證據認定之，無證據不得認定犯罪事實；
      又不能證明被告犯罪者，應諭知無罪之判決，刑事訴訟法
      第154條第2項、第301條第1項分別定有明文。又刑事訴訟
      上證明之資料，無論為直接或間接證據，均須達於通常一
      般之人均不致有所懷疑，而得確信其為真實之程度，始得
      據為有罪之認定，若其關於被告是否犯罪之證明未能達此
      程度，而有合理懷疑之存在，致使無從形成有罪之確信，
      根據「罪證有疑，利於被告」之證據法則，即不得遽為不
      利被告之認定（最高法院76年臺上字第4986號判例意旨參
      照）。其以情況證據（即間接證據）斷罪時，尤須基於該
      證據在直接關係上所可證明之他項情況事實，本乎推理作
      用足以確證被告有罪，方為合法，不得徒憑主觀上之推想
      ，將一般經驗有利被告之其他合理情況逕予排除（最高法
      院32年上字第67號判例意旨參照）。再者，檢察官對於起
      訴之犯罪事實，應負提出證據及說服之實質舉證責任，倘
      其所提出之證據，不足為被告有罪之積極證明，或其指出
      證明之方法，無從說服法院以形成被告有罪之心證，基於
      無罪推定之原則，自應為被告無罪判決之諭知（最高法院
      94年度臺上字第3326號、92年度臺上字第128號判決意旨
      參照）。
（二）被告自94年6月10日起，承租坐落臺北縣鶯歌鎮○○○段
      13地號等5筆土地，嗣經營「憶童年休閒農園」，並於97
      年1月1日與告訴人簽訂合作契約，由被告提供該農園名稱
      、標誌及相關資料，並提供場所，由告訴人在其內經營「
      鶯歌漆彈主題樂園」等情，此觀土地租用契約書影本（見
      同上偵查卷第10至15頁）、合作契約影本（見同上偵查卷
      第7至9頁）、行銷照片（見同上偵查卷第49、50頁）甚明
      。而告訴人與被告合作經營上開漆彈場，雖有出資架設圍
      網、定點靶及其鐵皮結構物，但現場樹木、草皮均非屬告
      訴人所有之物，此由告訴人於原審審理時所證：（問：該
      漆彈場有哪些設施是妳出資購買的？）鐵柱、圍網、搭鐵
      皮、定點靶…（問：樹木與草皮是否妳的？）不是（見原
      審卷第30、32頁）等語，足以認定。故童吉榮縱有前往現
      場挖除樹木、草皮，姑不論與被告有無關連，因該樹木、
      草皮既非屬告訴人所有之物，此部分顯與刑法毀損他人之
      物罪之構成要件有所不合。
（三）告訴人雖指稱：被告有從中間將圍網割開，方便怪手進去
      挖樹（見原審卷第31頁）；被告派人挖樹之後，伊於99年
      6月28日至警局製作筆錄前1、2天，被告另有派人去現場
      拆除定點靶之鐵皮結構物（見原審卷第48頁）云云。惟按
      告訴人之告訴，係以使被告受刑事追訴為目的，其指訴是
      否與事實相符，仍應調查其他證據，以資審認，即須藉由
      補強證據之存在，以增強或擔保告訴人陳述之證明力，必
      被害人所述被害情形，無瑕疵可擊，且就其他方面調查，
      又與事實相符，始足據為有罪判決之基礎（最高法院87年
      度臺上字第2176號、81年度臺上字第3539號判決意旨參照
      ）。本件告訴人僅能提出現場照片，惟其中關於挖除樹木
      部分，洵未見外力故意破壞圍網之情形。參以告訴人自己
      所述：（問：99年6月21日挖樹當天，何人通知妳到現場
      ？）…我沒有到現場，我是直接到警局。…（問：圍網何
      人割破？）幫我製作筆錄的警員跟我說他有問開怪手的人
      ，開怪手的人說是他們割破的，為了讓怪手進去云云（見
      原審卷第31頁反面、第32頁），顯見告訴人當時根本沒有
      在場親見親聞，其指訴是否正確無訛，已有可疑。再依證
      人即當時到場處理及嗣為告訴人製作警詢筆錄之警員李汎
      哲證述略以：99年6月21日下午2時許，有人報案在鶯歌尖
      山路憶童年休閒農園有人毀損物件，我到現場看到1台貨
      車，貨車上有幾棵樹，幾個工人在休息，事後被告才到場
      ，我有問現場的工人，其中一人說他們只是來挖樹，工人
      沒有提到有沒有破壞圍網，現場還有一個人，好像是漆彈
      場的教官，好像是告訴人那邊的人，那個教官說現場的樹
      被挖掉，他還說圍網裡面的東西含圍網都是他們的，我不
      確定有無提到圍網被破壞，我之前去那裡處理別的案件時
      ，漆彈場就已經停業，貨車一定要經過圍網才能進去挖樹
      ，但我不確定圍網是否之前就已經壞掉，我當時沒有去看
      破壞是新的痕跡或已經破壞很久等語（見原審卷第45至47
      頁）。其與告訴人所謂警員告訴伊開怪手的人說有割破圍
      網云云，明顯不合。何況告訴人亦不否認，警員到場之時
      ，伊所聘請之漆彈場教官陳靖仁有在現場，倘若告訴人所
      有之圍網當時確有遭人故意破壞，何以陳靖仁未當場要求
      警員處理？另依證人即當時帶領工人前往現場挖樹之童吉
      榮證述略以：當初是被告說他的農場要結束營業，說要把
      樹送我，所以我才過去挖樹，我只有挖樹，沒有破壞其他
      的東西，我進去時大門沒有關，圍網已經裂開，我只要把
      圍網裂開的地方撥開，車子就可以進入，我們挖樹時被告
      沒有在場，是後來有人報警，警察到場我才打電話給被告
      ，被告才到場，我到場挖樹時漆彈場看起來沒有營業，因
      為沒有人，而且現場沒有整理，草長過膝等語（見原審卷
      第33頁反面至第35頁反面）。據此，現場圍網當時究竟有
      無毀損？毀損之原因為何？是否人為因素故意所致？其與
      未在場之被告究竟有何關連？在在不能無疑，自難僅憑告
      訴人上開有瑕疵之指訴，遽為不利於被告之認定。
（四）至於告訴人所指被告派人去現場拆除定點靶之鐵皮結構物
      乙節，亦僅能提出現場照片、電腦繪圖、吊車作業簽單、
      添達捲門材料有限公司（下稱添達公司）銷貨單等影本為
      證。其中若干照片，雖顯示現場鐵皮結構物有拆除情況，
      惟被告僅承認有僱工前往拆下取走3支Ｃ型鋼，且辯稱：
      告訴人當初僱工搭建定點靶之鐵皮結構物時，有使用伊所
      有之3支Ｃ型鋼，作為頂住鐵板的斜柱，伊始僱工將該3支
      Ｃ型鋼拆下取回，其餘告訴人所有之物均係由告訴人後來
      僱工拆除，取走所需之物，其餘扔棄現場等語。徵諸告訴
      人起初雖稱伊僱工搭設鐵皮結構物時，沒有用到被告的材
      料云云（見原審卷第32頁反面）；惟事後改稱：搭設鐵皮
      屋有使用到被告的材料，作為3根立柱，本來鐵皮屋屋頂
      部分只有後來的三分之一，因為被告說很難看，要我全部
      搭起來，否則要拆掉，所以我才全部搭起來，那3支柱子
      是被告答應要給我使用的等語（見原審卷第48頁反面），
      另自承：伊後來有請好幾個人，包括陳靖仁到現場把定點
      靶靶面等設備搬回來等語（見原審卷第32頁反面），足認
      被告上開所辯，並非全然無據。至於被告當時提供其所有
      之3根Ｃ型鋼，究竟是作為頂住鐵皮的斜柱之用，抑或作
      為其他部位的立柱使用，經原審審酌告訴人提出之現場照
      片、電腦繪圖、吊車作業簽單、添達公司銷貨單等影本，
      及原審依職權所傳喚證人即添達公司業務經理涂俊良到庭
      證詞：「（提示告訴人所提出上開添達公司銷貨單影本，
      問：有無看過這種銷貨單？）有，這是我們公司銷售貨物
      開立的…（問：可否從照片上看出來Ｃ型鋼的規格是100m
      m或125mm？）因為差別不大，很難看出來等語（見原審卷
      第88、89頁），認此部分尚有未明。惟考量被告既能明確
      指出：告訴人買的Ｃ型鋼是100公分（應係100mm），我的
      Ｃ型鋼則是125公分（應係125mm），二者規格不同等語（
      見原審卷第49頁反面），參以告訴人提出銷貨單影本之品
      名欄記載「錏Ｃ型鋼100#」（見原審卷第55頁），應指規
      格100mm無訛，衡情應無錯認之虞。再者，查無證據足認
      被告係捨自己之Ｃ型鋼不取，而故意破壞取走他人所有之
      Ｃ型鋼，自應為有利於被告之認定。又上開漆彈場當時已
      經停止營業乙節，有證人李汎哲、童吉榮之上揭證述可憑
      。從而，被告因認定其所有之3根Ｃ型鋼，遭告訴人取用
      作為搭設鐵皮結構物之用，嗣於上開漆彈場停止營業之後
      ，僱工將該3根Ｃ型鋼拆下取回，亦難認其主觀上有何故
      意毀損他人之物之犯意可言。此外，上開照片所示其他材
      料之拆除情況，均無證據足認確係被告自己或其指示他人
      所為，亦難僅憑告訴人之片面指訴，率爾推認被告犯罪。
（五）綜上，原審認檢察官所舉事證，無法證明被告確有公訴意
      旨所指毀損犯行，乃揆諸前揭刑事訴訟法規定及最高法院
      判例所揭櫫之證據法則，為被告無罪之諭知。
四、檢察官不服原審諭知被告無罪之判決，上訴意旨雖略稱：附
    合係指動產與不動產相結合，而為不動產重要成分；或動產
    與動產相結合，非毀損不能分離或分離需費過鉅，因而發生
    動產所有權變動之法律事實（最高法院85年度臺上字第2577
    號判決意旨參照）。查被告於原審自承：伊經營「憶童年休
    閒農園」，提供該農園與告訴人合作經營漆彈場，由告訴人
    設置圍網、定點靶等掩蔽物，告訴人當初僱工搭建定點靶之
    鐵皮結構物時，有使用伊所有之3支Ｃ型鋼，作為頂住鐵板
    的斜柱，伊始僱工將該3支Ｃ型鋼拆下取回等語，堪認定點
    靶設施確係告訴人所架設，而為告訴人所有。又縱告訴人於
    架設前開定點靶設施時，有使用被告所有之3支Ｃ型鋼作為
    部分材料，然觀諸卷附照片所示內容（見臺灣板橋地方法院
    署99年度偵字第28151號偵查卷第53頁）佐以前開被告於原
    審審理中所自承等語，3支Ｃ型鋼既須僱用工人操作電動工
    具裁切方得使之與告訴人所有之前開定點靶設施相分離，顯
    見原為被告所有之3支Ｃ型鋼於告訴人架設定點靶設施時，
    即已成為該定點靶設施之重要成分，而整體歸為告訴人所有
    。是以，被告未經告訴人之同意，即僱用不知情之工人，自
    告訴人所有之定點靶設施中拆去3支Ｃ型鋼，使定點靶設施
    之靶面頓失後方斜柱支撐，而致令該定點靶設施不堪使用，
    故被告涉有毀損罪責，實堪認定。另果若被告對3支Ｃ型鋼
    之所有權變動事實有所誤認，充其量亦僅係違法性認識欠缺
    與否之問題，仍無礙被告本罪之成立。從而，原審認被告涉
    犯本案之證據不足，尚難信服云云。
五、檢察官雖以被告原有之3支Ｃ型鋼，已因符合民法「附合」
    之法定要件而易其所有權人為告訴人，被告縱然未對所有權
    變動事實有所認識，充其量亦僅係違法性認識欠缺與否之問
    題，而不得阻卻刑責為由。又告訴人所有之定點靶設施中拆
    去3支Ｃ型鋼，將使定點靶設施之靶面頓失後方斜柱支撐，
    而致令該定點靶設施不堪使用，主張被告所為應該當刑法第
    354條之毀損罪之成立要件。惟依刑事訴訟法第161條第1項
    之規定，檢察官就被告犯罪事實，應負舉證責任，並指出證
    明之方法。因此，檢察官對於起訴之犯罪事實，應負提出證
    據及說服之實質舉證責任。倘其所提出之證據，不足為被告
    有罪之積極證明，或其指出證明之方法，無從說服法院以形
    成被告有罪之心證，基於無罪推定之原則，自應為被告無罪
    判決之諭知，此觀最高法院92年臺上字第128號判例意旨自
    明。而刑法第354條之罪，僅處罰故意犯，故須行為人主觀
    上有毀損他人之物或致令不堪使用之犯罪認識與意欲，而為
    毀損之行為，始能成立，倘行為人於主觀上認為所毀損者為
    自己所有之物，即因欠缺毀損他人之物或致令不堪使用之犯
    意，即無從以該罪相繩。是以檢察官對於本件被告確有毀損
    「他人之物」之犯罪故意以及本件所謂定點靶設施如何因被
    告拆除3支Ｃ型鋼而不堪使用等情，仍應負舉證責任。原判
    決業於理由欄詳述被告係因認定其所有之3根Ｃ型鋼，遭告
    訴人取用作為搭設鐵皮結構物之用，乃於本件漆彈場停止營
    業之後，僱工將該被告自認屬於自己所有之3根Ｃ型鋼拆下
    取回，難認被告主觀上有何故意毀損他人之物之犯意可言。
    告訴人所提照片所示其他材料之拆除情況，均無證據足認確
    係被告自己或其指示他人所為。至告訴人所提供若干照片，
    雖顯示現場鐵皮結構物有拆除情況，因被告僅承認有僱工前
    往拆下取走3支Ｃ型鋼，且辯稱其餘告訴人所有之物均係由
    告訴人後來僱工拆除，取走所需之物，其餘扔棄現場等語。
    而告訴人亦自承其後來有請好幾個人到現場把定點靶靶面等
    設備搬回來等語（見原審卷第32頁反面）。故而，本件定點
    靶設施事後亦經告訴人於漆彈場停業後自行僱工拆除，該定
    點靶設施是否因被告拆除3支Ｃ型鋼即導致不堪使用，或係
    告訴人拆除其他結構物始令其不堪使用，即乏證據以明之，
    基於證據裁判及無罪推定原則，當不能以推論方式率認係被
    告拆除3支C型鋼架乃造成該定點靶設施之靶面不堪使用。至
    檢察官之上訴理由雖又主張依民法第812條有關「附合」之
    規定，本件3根C型鋼因附合於不動產，其所有權應改為告訴
    人所有，被告對其所有權有所誤認，係屬違法性認識錯誤之
    問題。然刑法上所謂違法性認識錯誤，是指行為人對自己行
    為在法律上是否構成犯罪，構成何種犯罪，或者應當受到何
    種處罰之錯誤認識，亦即行為人對自己行為於刑法上評價或
    意義產生誤解。本件被告既於主觀上堅信其所拆除之3支Ｃ
    型鋼為其所有，是依其主觀認識，其乃拆除屬於自己所有之
    物，而非拆除他人之物，縱然被告對所有權歸屬之事實有所
    誤判，亦屬被告於主觀上對決定其行為性質及刑事責任之有
    關事實情況發生錯誤理解，此與「違法性認識錯誤」，指行
    為人對於刑法規範認知錯誤，致其主觀上認為其行為係合法
    ，而內心欠缺「不法意識」之情形有別。從而，檢察官上訴
    意旨執被告僅係「違法性認識欠缺」，而非不具備毀損他人
    之物之犯罪故意，指摘原判決違誤，亦有誤會。
六、綜上所析，本件檢察官提起上訴，並未提出任何足以認定被
    告有犯毀損他人之物罪之主觀故意及致所謂定點靶設施不堪
    使用之新事證。而上訴意旨主張被告充其量僅欠缺違法性認
    識，不得阻卻犯罪故意乙節，核與刑法學理有違，均不足以
    動搖原審認定事實之基礎，核其上訴無從認定已表明第一審
    判決有何採證認事、用法或量刑等足以影響判決本旨之不當
    或違法，而構成應予撤銷之具體事由。揆諸首揭說明，本件
    檢察官之上訴不合上訴法定要件，應予駁回，並不經言詞辯
    論為之。
據上論結，應依刑事訴訟法第367條前段、第372條，判決如主文
。
中    華    民    國  100   年    12    月    30      日
                   刑事第二十五庭  審判長法  官  黃瑞華
                                         法  官  高玉舜
                                         法  官  陳恆寬
以上正本證明與原本無異。
不得上訴。
                                         書記官  黃家麟
中    華    民    國   101    年    1     月    3     日